ACORDAO-COMPLETO-2468784

ACÓRDÃO 8895/2021 ATA 22/2021 - PRIMEIRA CÂMARA

VISTOS, relatados e discutidos estes autos de tomada de contas especial instaurada pela Fundação Nacional de Saúde (Funasa) em desfavor dos Srs. José Antônio Nogueira de Sousa e Robson Santana Rocha Freires, ex-prefeitos, em razão de omissão no dever de prestar contas relativas à aplicação de recursos recebidos por meio do Convênio 2.753/2006 (Siafi 594801) , firmado entre o mencionado fundo e o município de Santana/AP;
ACORDAM os Ministros do Tribunal de Contas da União, reunidos em sessão de 1ª Câmara, ante as razões expostas pelo Relator, em:
9.1. acolher as alegações de defesa apresentadas pelo Sr. José Antônio Nogueira de Sousa (CPF: XXX.570.492-XX) ;
9.2. julgar regulares com ressalva as contas do Sr. José Antônio Nogueira de Sousa (CPF: XXX.570.492-XX) , na condição de Prefeito do Município de Santana/AP (gestões: 2005-2008 e 2009-2012) , com fundamento nos arts. 1º, inciso I, 16, inciso II, da Lei 8.443/1992 c/c os arts. 1º, inciso I, e 208 do Regimento Interno deste Tribunal;
9.3. acolher integralmente as alegações de defesa e rejeitar as razões de justificativa apresentadas pelo Sr. Robson Santana Rocha Freires (CPF: XXX.500.322-XX) ;
9.4. com fundamento nos arts. 1º, inciso I, 16, inciso III, alínea "a", da Lei 8.443/1992 c/c os arts. 19 e 23, inciso III, da mesma Lei, e com arts. 1º, inciso I, 209, inciso I, 210 e 214, inciso III, do Regimento Interno deste Tribunal, julgar irregulares as contas do Sr. Robson Santana Rocha Freires (CPF: XXX.500.322-XX) , na condição de Prefeito do Município de Santana/AP (gestão: 2013-2016) ;
9.5. aplicar ao Sr. Robson Santana Rocha Freires (CPF: XXX.500.322-XX) a multa prevista no art. 58, inciso I, da Lei 8.443/1992 c/c o art. 268, inciso I do Regimento Interno, no valor de R$ 5.000,00, com a fixação do prazo de 15 (quinze) dias, a contar da notificação, para comprovar, perante o Tribunal, nos termos do art. 214, inciso III, alínea "a", do Regimento Interno, o recolhimento da dívida aos cofres do Tesouro Nacional, atualizada monetariamente desde a data deste acórdão até a do efetivo recolhimento, se for paga após o vencimento, na forma da legislação em vigor;
9.6. autorizar, desde logo, nos termos do art. 28, inciso II, da Lei 8.443/1992, a cobrança judicial da dívida de que trata o subitem 9.5, caso não atendidas as notificações;
9.7. autorizar, caso solicitado, o pagamento da dívida de que trata o subitem 9.5 em até 36 (trinta e seis) parcelas mensais e consecutivas, nos termos do art. 26 da Lei 8.443/1992 c/c o art. 217 do Regimento Interno, fixando-lhe o prazo de 15 (quinze) dias, a contar do recebimento da notificação, para comprovarem perante o Tribunal o recolhimento da primeira parcela, e mensalmente, a contar da parcela anterior, para comprovar o recolhimento das demais parcelas, devendo incidir sobre cada valor mensal, atualizado monetariamente, os juros de mora devidos, à exceção da multa (art. 59 da Lei 8.443/1992) , na forma prevista na legislação em vigor, alertando ao responsável que a falta de comprovação do recolhimento de qualquer parcela importará no vencimento antecipado do saldo devedor, nos termos do § 2º do art. 217 do Regimento Interno deste Tribunal;
9.8. com fundamento no art. 12, §§ 1º e 2º, da Lei 8.443/92 e no art. 202, §§ 3ª, 4º e 5º, do Regimento Interno deste Tribunal, fixar novo e improrrogável prazo de 15 (quinze) dias, a contar da notificação, para que o município de Santana/AP (CNPJ: 23.066.640/0001-08) , na condição de ente público convenente, efetue e comprove, perante este Tribunal, o recolhimento das quantias a seguir especificadas aos cofres da Fundação Nacional de Saúde, atualizadas monetariamente a partir das datas indicadas até a data do efetivo recolhimento, sem acréscimo de juros de mora, na forma prevista na legislação em vigor:
	Valor original (R$) 
	Data da ocorrência

	1.006,27
	27/12/2011

	128.623,99
	29/6/2016

	99,99
	2/12/2016

	0,14
	8/12/2016

9.9. informar o município de Santana/AP (CNPJ: 23.066.640/0001-08) de que a liquidação tempestiva do débito atualizado monetariamente saneará o processo e permitirá que as contas sejam julgadas regulares com ressalva, dando-lhe quitação, nos termos do § 4º do art. 202 do Regimento Interno do TCU, ao passo que a ausência dessa liquidação tempestiva levará ao julgamento pela irregularidade das contas, com imputação de débito, a ser atualizado monetariamente e acrescido de juros moratórios nos termos do art. 19 da Lei 8.443/1992;
9.10. enviar cópia deste acórdão à Fundação Nacional de Saúde, aos Srs. José Antônio Nogueira de Sousa e Robson Santana Rocha Freires, e ao município de Santana/AP;
9.11. encaminhar cópia da deliberação ao Procurador-Chefe da Procuradoria da República no Estado do Amapá, nos termos do § 3º do art. 16 da Lei 8.443/1992 c/c o § 7º do art. 209 do Regimento Interno do TCU, para adoção das medidas que entender cabíveis.

Tomada de Contas Especial instaurada pela Fundação Nacional de Saúde (Funasa) em razão de omissão no dever de prestar contas relativas à aplicação de recursos recebidos por meio de Convênio firmado com o município de Santana/AP.

Primeira Câmara

Município de Santana/AP.

3. Responsáveis: José Antonio Nogueira de Sousa (XXX.570.492-XX); Prefeitura Municipal de Santana - AP (23.066.640/0001-08); Robson Santana Rocha Freires (XXX.500.322-XX).

13.1. Ministros presentes: Walton Alencar Rodrigues (Presidente), Benjamin Zymler, Vital do Rêgo (Relator) e Jorge Oliveira.
13.2. Ministros-Substitutos presentes: Augusto Sherman Cavalcanti e Weder de Oliveira.

VITAL DO RÊGO

Adoto como relatório a instrução de mérito elaborada no âmbito da Secretaria de Controle Externo de Tomada de Contas Especial - SecexTCE (peça 62) , que contou com a anuência do escalão gerencial da referida unidade técnica (peças 63 e 64) , a seguir transcrita:
INTRODUÇÃO
	Cuidam os autos de Tomada de Contas Especial instaurada pela Superintendência Estadual da Fundação Nacional de Saúde (Funasa) , no estado do Amapá, em desfavor do Sr. José Antônio Nogueira de Sousa (CPF: XXX.570.492-XX) , na condição de ex-prefeito (gestões: 2005-2008 e 2009-2012) , e do Sr. Robson Santana Rocha Freires (CPF: XXX.500.322-XX) , na qualidade de ex-prefeito (gestão: 2013-2016) , em caráter solidário, em razão da omissão no dever de prestar contas final do Convênio 2753/2006 (Siafi 594801) , celebrado entre o município de Santana/AP e a Funasa.
HISTÓRICO
Consoante as disposições contidas no termo pactuado (peça 2, p. 29-39) e no plano de trabalho a ele vinculado (peça 2, p. 47-49) , o instrumento de repasse em testilha teve por objeto a execução da obra de drenagem para o controle da malária, denominada "Canal do Paraíso - 4ª etapa", cuja vigência estabelecida inicialmente foi de 19/12/2006 a 19/11/2007, nos termos do Quadro II - Informações Gerais do Convênio (peça 2, p. 29) . Após seis prorrogações, o ajuste vigeu até 27/4/2016, conforme aditivos celebrados (peça 2, p. 58, 64, 174 e 206-207, e peça 3, p. 11-12 e 32-33 e 55-56) , com prazo final para prestação de contas em até sessenta dias após o término da vigência.
Para executá-lo, foram previstos R$ 1.348.200,00, sendo R$ 1.260.000,00 a cargo da União e R$ 88.200,00 a título de contrapartida municipal (peça 2, p. 48) . Não obstante o pactuado, os recursos federais foram parcialmente liberados, em duas parcelas, no montante de R$ 1.008.000,00, da seguinte forma:
Tabela 1 - Repasses do concedente
	Ordem Bancária
	Data de emissão
	Data de crédito
	Valor (R$) 

	2008OB900271
	11/1/2008
	15/1/2008
	504.000,00

	2008OB901346
	22/2/2008
	28/2/2008
	504.000,00

	Total (R$) 
	1.008.000,00

	Fonte: lista de ordens bancárias (peça 1, p. 12) e extrato bancário (peça 3, p. 159-160) .

Compulsando os autos, observa-se que, durante a execução do ajuste, a regional da Funasa no estado do Amapá, enquanto poder concedente responsável pela fiscalização originária da aplicação dos recursos públicos federais por ela repassados ao ente municipal, fiscalizou as obras em quatro oportunidades, com os seguintes contornos:
Tabela 2 - Análise técnica
	Relatório
	Data de emissão
	Data da vistoria
	Conclusão

	1ª
	28/11/2008
	27/11/2008
	Contrário à aprovação da prestação de contas parcial referente à primeira parcela, com apontamento de 31,20% de execução.

	2º
	12/2/2009
	12/2/2009
	Desfavorável à aprovação da prestação de contas parcial, com apontamento de 31,96% de execução.

	3º
	5/6/2009
	5/6/2009
	Favorável à aprovação da prestação de contas parcial, com apontamento de 72,46% de execução.

	4º
	21/10/2010
	21/10/2010
	Obra em andamento com execução física de 72,50%.

	Fonte: relatórios expedidos pela Funasa (peça 1, p. 38-40, e peça 2, p. 75-78, 81-85, 115-122 e 182-185) .

Por sua vez, a análise financeira dos valores geridos pelo convenente foi realizada em duas ocasiões nos seguintes sentidos:
  Parecer Financeiro 14, de 8/6/2009, consignou a aprovação no valor de R$ 656.276,77 referente ao valor integral do repasse, a ausência de depósito da contrapartida e o rendimento de R$ 34.466,30 oriundo de aplicação financeira (peça 2, p. 148) ; e
 Parecer Financeiro 14/2016, de 24/8/2016, considerando que a convenente não se manifestou quanto à notificação de cobrança da prestação de contas, concluiu pela não aprovação de R$ 1.008.000,00, acrescidos de juros e correção monetária a partir da data do crédito da ordem bancária na conta específica do convênio (peça 3, p. 89) .
Caracterizadas as irregularidades e esgotadas as medidas administrativas internas sem a obtenção do ressarcimento do débito causado aos cofres da União, o órgão instaurador, em seu Relatório de Tomada de Contas Especial (peça 1, p. 54-57) , com a indicação circunstanciada das providências adotadas pela autoridade administrativa no instrumento de repasse em questão, pugnou pela imputação de débito solidário ao Sr. José Antônio Nogueira de Sousa, na condição de ex-prefeito (gestões 2005-2008 e 2009-2012) , e ao Sr. Robson Santana Rocha Freires, na qualidade de ex-prefeito (gestão 2013-2016) , em razão da omissão no dever de prestar contas final do Convênio 2753/2006 (Siafi 594801) , no montante original de R$ 1.008.000,00, correspondente à integralidade dos recursos repassados para execução de obra de drenagem para o controle da malária, denominada "Canal do Paraíso", no município de Santana/AP.
Consoante demonstrado no quadro de peça 1, p. 56, os responsáveis arrolados foram devidamente notificados pela Funasa inicialmente para apresentar a prestação de contas final e em seguida acerca das irregularidades constatadas com a ocorrência de dano ao erário, para apresentação de justificativas ou devolução dos recursos impugnados, no entanto, mantiveram-se inertes em ambos os aspectos.
O Relatório de Auditoria 648/2018 (peça 5, p 10-12) contou com a devida manifestação acerca dos quesitos mencionados no art. 4º, inciso V e § 1º, da Instrução Normativa - TCU 71, de 28 de novembro de 2012, tendo concluído aquela instância de controle pela irregularidade das presentes contas com os mesmos contornos, conforme Certificado de Auditoria 648/20178 (peça 5, p. 13-14) e Parecer do Dirigente do Órgão de Controle Interno 648/2018 (peça 5, p. 15-16) .
Em Pronunciamento Ministerial de peça 5, p. 17, o Ministro de Estado da Saúde, na forma do art. 52, da Lei 8.443, de 16 de julho de 1992, atestou haver tomado conhecimento das conclusões do Controle Interno acerca da irregularidade das presentes contas.
Uma vez remetidos os autos a este Tribunal para fins de apreciação e julgamento, em sede de instrução preliminar (peça 6) e pronunciamentos uniformes da unidade técnica (peças 7-8) , a análise dos pressupostos de procedibilidade previstos na IN/TCU 71/2012 verificou que não havia óbices preliminares que impedissem o prosseguimento desta tomada de contas especial, uma vez que não se configurou o transcurso de mais de dez anos entre o fato gerador e a primeira notificação válida dos responsáveis pela autoridade administrativa competente. Ademais, o valor atualizado do débito apurado (sem juros) em 1/1/2017 era superior a R$ 100.000,00, na forma estabelecida conforme os arts. 6º, inciso I, e 19 da IN/TCU 71/2012, modificada pela IN/TCU 76/2016.
Após as considerações técnicas acerca da apuração dos fatos, identificação dos responsáveis e quantificação do dano para fins de ressarcimento, a análise preliminar concluiu da seguinte forma:
 citação solidária dos Srs. José Antônio Nogueira de Sousa e Robson Santana Rocha Freires pela não comprovação da boa e regular aplicação dos recursos em razão da omissão no dever de prestar contas do Convênio 2753/2006 (Siafi 594801) , no montante histórico de R$ 1.008.000,00; e
 audiência do Sr. Robson Santana Rocha Freires pelo não cumprimento do prazo originalmente estipulado para prestação de contas, cuja obrigação expirou em 27/6/2016.
Partindo dessas premissas, procedeu-se ao devido enquadramento dos arrolados para fins de citação e audiência com os elementos que caracterizam a responsabilização na forma configurada na matriz acostada na preliminar de peça 5, p. 9-10, e transcrita no Apêndice I desta instrução.
Sendo assim, em cumprimento ao pronunciamento de unidade, de 23/1/2018 (peça 30) , foram promovidas as comunicações processuais dos arrolados com os seguintes contornos:
Tabela 3 - Notificação dos responsáveis
	Responsável
	Expediente
	Data da ciência

	Sr. José Antônio Nogueira de Sousa
	Ofício 1119/2019-TCU/Secex-TCE (peça 12) 
	16/4/2019 (peça 14) 

	Sr. Robson Santana Rocha Freires
	Ofício 1120/2019-TCU/Secex-TCE (peça 13) 
	17/4/2019 (peça 15) 

	Fonte: processo TC Processo 039.098/2018-4.

O Sr. Robson Santana Rocha Freires apresentou suas alegações de defesa e razões de justificativa (peças 18-26) , após pedido de dilação de prazo solicitado e deferido (peças 16-17) , assim como o Sr. José Antônio Nogueira de Sousa também colacionou suas alegações de defesa (peça 28) , por intermédio de representante legal devidamente habilitado (peça 27) .
Por oportuno, restou esclarecido que os documentos colacionados em 26/3/2019 nestes autos (peças 10-11) referiam-se à tomada de contas especial distinta da que ora se aprecia (peça 29) e, por conseguinte, não devem ser considerados para fins de instrução deste feito.
No mérito, em análise às manifestações dos responsáveis no exercício do direito ao contraditório e à ampla defesa, a instrução da unidade técnica pugnou pela regularidade das contas do Sr. José Antônio Nogueira de Sousa, enquanto Prefeito do Município de Santana/AP (gestões: 2005-2008 e 2009-2012) , e pela irregularidade das contas do Sr. Robson Santana Rocha Freires, na condição de Prefeito do Município de Santana/AP (gestão: 2013-2016) , com a aplicação da multa prevista no art. 58, inciso I, da Lei 8.443/1992.
Ademais, observou-se que remanesciam duas irregularidades passíveis de restituição ao erário na presente tomada de contas especial que deviam ser perseguidas ante a gravidade, ocasião em que, em mesma instrução, foram delimitadas as seguintes propostas de encaminhamento (peça 32, p. 16-18) :
 citação solidária do Sr. Gilson de Carvalho Queiroz Filho (Presidente da Fundação Nacional de Saúde) , do Sr. José Roberto Galvão (Superintendente Estadual da Fundação Nacional de Saúde no estado do Amapá) e do Sr. Francisco Antônio Mendes (Superintendente Estadual da Fundação Nacional de Saúde no estado do Amapá) em razão da obra paralisada, inacabada e sem funcionalidade, relacionada à drenagem para o controle da malária no município de Santana/AP, denominada "Canal do Paraíso - 4ª etapa", prevista no Convênio 2753/2006 (Siafi 594801) , cujo dano apurado foi de R$ 1.008.000,00, com dedução de R$ 129.630,26; e
 citação do município de Santana/AP (ente convenente) pelo desvio de finalidade de parte dos recursos públicos federais repassados por força do Convênio 2753/2006 (Siafi 594801) , no valor de R$ 129.630,26.
Não obstante as razões aduzidas, que contaram com a aquiescência do diretor (peça 33) , o secretário da Secex-TCE, em pronunciamento de 11/9/2019 (peça 34) , fez algumas ponderações acerca da execução e da situação do objeto previsto no Convênio 2753/2006 (Siafi 594801) e entendeu oportuna a realização de diligências com os seguintes contornos:
18.	Diante do exposto, promovam-se as seguintes diligências, com supedâneo na competência delegada pela Portaria VR 1 de 8/1/2015:
18.1. 	ao Banco do Brasil S/A, para que encaminhe os extratos completos da conta 24.067-2, da agência 3346-4, de titularidade do município de Santana/AP, destinados a movimentar os recursos do Convênio 2753/2006, bem como os extratos das respectivas aplicações financeiras; e
18.2. 	à Superintendência Estadual da Fundação Nacional de Saúde no estado do Amapá, para que informe:
18.2.1. 	se a parte executada com os recursos do Convênio 2753/2006 é aproveitável, podendo ser concluída mediante o aporte de recursos adicionais;
18.2.2. 	se houve a autorização para a adequação da planilha orçamentária e para a redução da meta física de 233,34 metros para 186,89 metros, no âmbito do Convênio 2753/2006; e
18.2.3. 	caso a redução da meta física tenha sido autorizada, qual o estágio real de execução física do objeto do Convênio 2753/2006, em função dos novos parâmetros de meta definidos;
18.2.4. 	se os Convênios 607/2007 e 883/2007, celebrados entre o município de Santana/AP e a Funasa, referentes à 5ª etapa do Canal do Paraíso (peça 1, p. 28) , deram continuidade ao objeto do Convênio 2753/2006, conforme informação contida no Parecer Técnico 01-CV2753/06;
18.2.5. considerando que, conforme consulta ao Portal da Transparência (peças 30 e 31) , verifica-se que os Convênios 607/2007 e 883/2007 encontram-se concluídos, se foi aproveitada a parte executada no âmbito do Convênio 2753/2006.
Realizadas as diligências (peças 32, 38 e 49-50) , a Funasa, após pedido de prorrogação de prazo (peças 40-41) , encaminhou as informações e os documentos solicitados (peças 43-47) , por meio do Ofício 399/2019/COGED/AUDIT/PRESI-FUNASA, de 25/11/2019 (peça 42) . Outrossim, o Banco do Brasil, por intermédio do Ofício CENOP SJ 43630472, de 19/2/2020 (peça 51) , atendeu ao pedido e enviou a documentação diligenciada (peça 52) , razões pelas quais estes autos foram, então, encaminhados à unidade técnica para fins de instrução e continuidade.
De posse desses elementos, em nova análise, a instrução preliminar consignou que, sob o ponto de vista da execução técnica do objeto, o cenário apresentado pela Funasa após a diligência demonstrou que, a rigor, houve a inexecução parcial da obra de drenagem para o controle da malária, denominada "Canal do Paraíso - 4ª etapa", cuja parcela de 72,50% de execução física é aproveitável, desde que adotadas medidas de manutenção e melhorias por parte do município.
Ademais, não restou comprovada a boa e regular aplicação de parte dos recursos repassados por força do Convênio 2753/2006 (Siafi 594801) , dado que, após diligência, a prestação de contas apresentada de forma extemporânea não logrou êxito em demonstrar a execução da obra de drenagem para o controle da malária, denominada "Canal do Paraíso - 4ª etapa", correspondente a 9,04% do objeto, no montante original apurado de R$ 109.422,61 com recursos federais.
Contudo, a despeito de rejeitadas as alegações de defesa do Sr. José Antônio Nogueira de Sousa para julgar suas contas irregulares, com a condenação em débito apurado e aplicação da multa prevista no art. 57, da Lei 8.443/1992, assim como acolhidas parcialmente as alegações de defesa do Sr. Robson Santana Rocha Freires e rejeitadas suas razões de justificativa para julgar suas contas irregulares, com a aplicação da multa prevista no art. 58, inciso I, da Lei 8.443/1992, entendeu-se razoável propor tais encaminhamentos após o cumprimento da preliminar de citação dirigida ao município de Santana/AP, como forma de evitar um descompasso processual.
Isso porque, na mesma ocasião, realizado o exame técnico na forma epigrafada, do conjunto probatório coligido aos autos até então, observou-se que remanescia uma irregularidade passível de restituição ao erário na presente tomada de contas especial a ser perseguida, nos seguintes termos propostos (peça 54, p. 11-13) :
45. 	Diante do exposto, submetem-se os autos à consideração superior, propondo ao Tribunal:
45.1 	realizar a CITAÇÃO do responsável abaixo qualificado, com fundamento nos arts. 10, § 1º, e 12, incisos I e II, da Lei 8.443/1992 c/c o art. 202, incisos I e II, do Regimento Interno deste Tribunal, para que, no prazo de quinze dias, apresentem alegações de defesa quanto à irregularidade detalhada a seguir:
Irregularidade: desvio de finalidade de parte dos recursos públicos federais repassados por força do Convênio 2753/2006 (Siafi 594801) .
Dispositivos violados: art. 70, parágrafo único, da Constituição Federal; art. 93 do Decreto-Lei 200/1967; arts. 8º, inciso IV, e 28 da Instrução Normativa STN 1/1997; art. 1º da Portaria Funasa 674/2005 c/c cláusula segunda, inciso II, alínea "c", de seu anexo; e preâmbulo do Convênio 2753/2006.
Qualificação do responsável:
Nome/CNPJ/função: município de Santana/AP, 23.066.640/0001-08, ente convenente.
Conduta: desviar a finalidade de parte da importância repassada que se destinava à execução das obras de drenagem para o controle da malária, quando, no entanto, fora utilizado para satisfazer demandas judiciais próprias do município;
Nexo de Causalidade: a utilização dos recursos públicos federais para o adimplemento de lides judiciais do próprio município, em vez de empregá-los conforme pactuado, desvirtuou a destinação vinculada e, dessa forma, propiciou o dano ao erário; e
Culpabilidade: não há excludentes de ilicitude, de culpabilidade e de punibilidade; é razoável supor que o município de Santana/AP, por meio de seu representante legal, tinha consciência da ilicitude de sua conduta; era exigível do responsável conduta diversa da praticada, qual seja, destinar os recursos públicos disponibilizados em seu favor de acordo com a finalidade prevista no Convênio 2753/2006 ou, ainda, diante da utilização em finalidade diversa da pactuada, ressarcir os cofres públicos da União conforme utilizado em benefício próprio.
e/ou recolha aos cofres da Fundação Nacional de Saúde as quantias abaixo indicadas, referente à irregularidade e aos elementos de responsabilização acima descritos, atualizada monetariamente a partir da respectiva data até o efetivo recolhimento, abatendo-se na oportunidade a quantia eventualmente ressarcida, na forma da legislação em vigor:
	Valor original (R$) 
	Data da ocorrência

	1.006,27
	27/12/2011

	128.623,99
	29/6/2016

	99,99
	2/12/2016

	0,14
	8/12/2016

Valor atualizado até 24/11/2020: R$ 151.347,92
A proposta foi, então, acolhida pelos dirigentes da unidade técnica, nos termos dos pronunciamentos uníssonos (peças 55-56) , ocasião em que, tomando como base a delegação de competência conferida pelo ministro-relator deste feito, foi promovida a citação do município de Santana/AP, mediante o Ofício 66124/2020-TCU/Seproc, de 4/12/2020 (peça 58) , cujo recebimento em seu destino válido, na forma da lei, ocorreu em 14/12/2020, conforme evidenciado no aviso de peça 60.
Não obstante, apesar de devidamente notificado, o ente municipal manteve-se inerte perante esta Corte de Contas e, desta forma, não se manifestou quanto à irregularidade a ele imputada, no prazo regimental fixado. Ademais, em pesquisa realizada na base de dados deste Tribunal em 25/2/2021, observa-se que não há documentos pendentes de juntada nestes autos que guardem relação com eventuais alegações de defesa apresentadas ainda que intempestivas.
Assim, autos foram, então, encaminhados à unidade técnica para fins de instrução e consequente apreciação no mérito pelo Tribunal, após a prévia manifestação do Parquet de Contas.
EXAME TÉCNICO
O exame técnico ora proposto compreende a análise da revelia configurada, tomando como base a irregularidade atribuída ao responsável em específico, no âmbito da preliminar, em cotejo com os elementos comprobatórios constantes dos autos e os argumentos que possam ser aproveitados em favor dele em manifestações colhidas na fase interna desta Tomada de Contas Especial, acaso existentes.
Preliminarmente, cumpre tecer breves considerações sobre a forma como são realizadas as comunicações processuais no TCU. A esse respeito, destacam-se o art. 179, do Regimento Interno do TCU (Resolução 155, de 4/12/2002) e o art. 4º, inciso III, § 1º, da Resolução TCU 170, de 30 de junho de 2004, in verbis:
Art. 179. A citação, a audiência ou a notificação, bem como a comunicação de diligência, farse-ão:
I - mediante ciência da parte, efetivada por servidor designado, por meio eletrônico, fac-símile, telegrama ou qualquer outra forma, desde que fique confirmada inequivocamente a entrega da comunicação ao destinatário;
II - mediante carta registrada, com aviso de recebimento que comprove a entrega no endereço do destinatário;
III - por edital publicado no Diário Oficial da União, quando o seu destinatário não for localizado
 (...) 
Art. 3º As comunicações serão dirigidas ao responsável, ou ao interessado, ou ao dirigente de órgão ou entidade, ou ao representante legal ou ao procurador constituído nos autos, com poderes expressos no mandato para esse fim, por meio de:
I - correio eletrônico, fac-símile ou telegrama;
II - servidor designado;
III - carta registrada, com aviso de recebimento;
IV - edital publicado no Diário Oficial da União, quando o seu destinatário não for localizado, nas hipóteses em que seja necessário o exercício de defesa".
Art. 4º. Consideram-se entregues as comunicações:
I - efetivadas conforme disposto nos incisos I e II do artigo anterior, mediante confirmação da ciência do destinatário;
II - realizadas na forma prevista no inciso III do artigo anterior, com o retorno do aviso de recebimento, entregue comprovadamente no endereço do destinatário;
III - na data de publicação do edital no Diário Oficial da União, quando realizadas na forma prevista no inciso IV do artigo anterior.
§ 1º O endereço do destinatário deverá ser previamente confirmado mediante consulta aos sistemas disponíveis ao Tribunal ou a outros meios de informação, a qual deverá ser juntada ao respectivo processo.
 (...) 
Bem se vê, portanto, que a validade da citação via postal não depende de que o aviso de recebimento seja assinado pelo próprio destinatário da comunicação, o que dispensa, no caso em tela, a entrega do AR em "mãos próprias". A exigência da norma é no sentido de o Tribunal verificar se a correspondência foi entregue no endereço correto, residindo aqui a necessidade de certeza inequívoca. 
Não é outra a orientação da jurisprudência do TCU, conforme se verifica dos julgados a seguir transcritos:
Acórdão 3648/2013-TCU-Segunda Câmara | Relator: Ministro José Jorge
São válidas as comunicações processuais entregues, mediante carta registrada, no endereço correto do responsável, não havendo necessidade de que o recebimento seja feito por ele próprio.
Acórdão 1019/2008-TCU-Plenário | Relator: Ministro Benjamin Zymler
É prescindível a entrega pessoal das comunicações pelo TCU, razão pela qual não há necessidade de que o aviso de recebimento seja assinado pelo próprio destinatário. Entregandose a correspondência no endereço correto do destinatário, presume-se o recebimento da citação.
Acórdão 1526/2007-TCU-Plenário | Relator: Ministro Aroldo Cedraz
As comunicações do TCU, inclusive as citações, deverão ser realizadas mediante Aviso de Recebimento - AR, via Empresa Brasileira de Correios e Telégrafos, bastando para sua validade que se demonstre que a correspondência foi entregue no endereço correto.
A validade do critério de comunicação processual do TCU foi referendada pelo Supremo Tribunal Federal, nos termos do julgamento do MS-AgR 25.816/DF, por meio do qual se afirmou a desnecessidade da ciência pessoal do interessado, entendendo-se suficiente a comprovação da entrega do "AR" no endereço do destinatário:
EMENTA: AGRAVO REGIMENTAL. MANDADO DE SEGURANÇA. DESNECESSIDADE DE INTIMAÇÃO PESSOAL DAS DECISÕES DO TRIBUNAL DE CONTAS DA UNIÃO. ART. 179 DO REGIMENTO INTERNO DO TCU. INTIMAÇÃO DO ATO IMPUGNADO POR CARTA REGISTRADA, INICIADO O PRAZO DO ART. 18 DA LEI nº 1.533/51 DA DATA CONSTANTE DO AVISO DE RECEBIMENTO. DECADÊNCIA RECONHECIDA. AGRAVO IMPROVIDO.
O envio de carta registrada com aviso de recebimento está expressamente enumerado entre os meios de comunicação de que dispõe o Tribunal de Contas da União para proceder às suas intimações.
O inciso II do art. 179 do Regimento Interno do TCU é claro ao exigir apenas a comprovação da entrega no endereço do destinatário, bastando o aviso de recebimento simples.
No caso vertente, a citação do município de Santana/AP se deu em endereço proveniente de pesquisa realizada pelo TCU, no sistema CNPJ da Receita Federal  (peça 57) , por meio do Ofício 66124/2020-TCU/Seproc (peça 58) , recebido em 14/12/2020 (peça 60) .
Verifica-se, pois, que o responsável foi notificado, mediante ofício de citação, de forma bastante zelosa, razão pela qual se comprova devidamente a entrega dos respectivos expedientes em consonância com a lei e a jurisprudência aplicáveis.
Superada a análise acerca da validade da comunicação processual, transcorrido o prazo regimental fixado e mantendo-se inerte o aludido responsável, impõe-se que seja considerado revel, dando-se prosseguimento ao processo, com fulcro no art. 12, § 3º, da Lei 8.443, de 16 de julho de 1992.
Nos processos do TCU, a revelia não leva à presunção de que seriam verdadeiras todas as imputações levantadas contra os responsáveis, diferentemente do que ocorre no processo civil, em que a revelia do réu opera a presunção da verdade dos fatos narrados pelo autor. Dessa forma, a avaliação da responsabilidade do agente não pode prescindir da prova existente no processo ou para ele carreada.
Ao não apresentar sua defesa, o responsável deixou de produzir prova da regular aplicação dos recursos sob suas responsabilidades, em afronta às normas que impõem a gestores de recursos públicos a obrigação legal de, sempre que demandados pelos órgãos de controle, apresentar os documentos que demonstrem a correta utilização das verbas públicas, a exemplo do contido no art. 93 do Decreto-Lei 200/67: "Quem quer que utilize dinheiros públicos terá de justificar seu bom e regular emprego na conformidade das leis, regulamentos e normas emanadas das autoridades administrativas competentes".
Com efeito, conforme análises empreendidas na fase interna e pela unidade técnica deste Tribunal no bojo da preliminar (peça 54) , constatou-se recursos públicos federais constantes em aplicação financeira vinculada ao ajuste em testilha foram utilizados para satisfazer demandas judiciais próprias do município de Santana/AP, no montante apurado de R$ 129.730,39, conforme consignado na documentação apresentada a título de prestação de contas (peça 18) e evidenciado nos extratos bancários já existentes nos autos (peça 26) e encaminhados em resposta à diligência (peça 52, p. 57, 111 e 117) .
Mesmo as alegações de defesa não sendo apresentadas, considerando o princípio da verdade real que rege esta Corte, procura-se buscar, em manifestações dos responsáveis na fase interna desta Tomada de Contas Especial, argumentos que possam ser aproveitados em seu favor. No entanto, inexistem elementos nesse sentido, assim como as alegações de defesa e razões de justificativa apresentadas pelos demais responsáveis não se prestam a este fim.
No inobstante, havendo débito imputável a ente federado em processo de contas, deve-se fixar novo e improrrogável prazo para o recolhimento da dívida (art. 12, § 1º e 2º, da Lei 8.443/1992) , mesmo na hipótese de revelia, uma vez que não se afasta a presunção de boa-fé que milita em favor da pessoa jurídica de direito público, tendo em vista que a apresentação de defesa é mero ônus processual.
Nesse sentido, é o Acórdão 7241/2016-TCU-Primeira Câmara, da relatoria do Ministro Augusto Sherman Cavalcanti, inclusive também deste feito, de cujo voto se extrai o entendimento a ser perseguido, in verbis:
13. 	Constata-se, portanto, que a jurisprudência do Tribunal não é uniforme no tocante à fixação de novo e improrrogável prazo para recolhimento da dívida no caso de revelia de ente federado.
14. 	Ao refletir novamente sobre a questão, inclino-me a reconhecer que as normas legais ou regimentais não exigem, de fato, para a concessão do novo e improrrogável prazo, que haja necessariamente a apresentação de defesa.
15. 	Com efeito, aqueles que defendem a concessão de tal novo prazo aos entes federados, mesmo diante de suas revelias, consideram que o momento da resposta à citação se configura apenas referência à fase processual adequada para se avaliar a ocorrência de boa-fé na conduta do responsável pela prática do ato causador do dano. E, em se tratando de pessoa jurídica de direito público, como a boa-fé é considerada aplicável por presunção, ante a inviabilidade de avaliação de sua conduta, e uma vez que é arrolada nos autos apenas em razão de ter sido a beneficiária dos recursos aplicados, ainda que em desvio de finalidade pelo gestor público, sua boa-fé não é afastada em razão, apenas, da revelia. Cito, a propósito e nesse sentido, a seguinte passagem do voto condutor do precedente Acórdão 6361/2013-TCU-Primeira Câmara:
"9. 	Acerca da fixação de novo e improrrogável prazo para que o município comprove, perante o TCU, o recolhimento do débito que lhe foi imputado nestes autos, de forma individual, em razão da sua revelia, compartilho do entendimento adotado em vários julgados deste Tribunal (Acórdãos 3161/2010, 3751/2010, 765/2012, e 4.651/2012, da 1ª Câmara; 627/2010, 1812/2010, 4211/2011, 10570/2011 e 1808/2012, da 2ª Câmara) , no sentido da abertura de novo prazo para aquele ente federativo adimplir sua obrigação, uma vez que a sua revelia não afasta eventual presunção de boa-fé que milita em favor da pessoa jurídica de direito público, tendo em vista que a apresentação de defesa é mero ônus processual, consoante assentado no voto condutor do Acórdão 627/2010-TCU-Segunda Câmara, acima referenciado. Ressalto que idêntico posicionamento foi também adotado pelo representante do MP/TCU que atuou no julgamento que resultou no recente Acórdão 4651/2012-TCU-Primeira Câmara.
10. 	Por pertinente, ainda em relação ao ente municipal, observo que a sua revelia não invalida o encaminhamento propugnado pelo MP/TCU (excluída a questão da rejeição das alegações de defesa, não apresentadas, daí a revelia) , eis que a impossibilidade de aferição da boa-fé da pessoa jurídica reveste-se de presunção jures et de jure, da qual decorre a abertura do prazo para o recolhimento do débito acrescido somente de correção monetária, sem a incidência de juros. A revelia na presente fase não induz por si só a condenação inexorável ao pagamento dos juros, nem faz incidir um juízo de má-fé na conduta do ente municipal, a ponto de lhe impingir condenação de maior gravame. Nem é indicativo de que, na fase subsequente, só porque restou revel no presente momento processual, não venha a recolher o débito." (grifei) 
16. 	De se levar em consideração, ainda, como consignado pelo Relator do precedente Acórdão 6229/2016-TCU-Segunda Câmara, que há de se ter em conta o aspecto social da questão, deduzida do fato de que o ressarcimento se dará igualmente com recursos públicos, sendo que sua realização antes do julgamento possibilita a restituição sem a incidência de juros.
17. 	Ao novamente ponderar sobre a questão, portanto, passo a compreender que é de curial relevância o encaminhamento nesse sentido, especialmente considerando que muitas das vezes a gestão municipal impactada pela devolução dos recursos não é a mesma que se utilizou indevidamente das verbas originalmente transferidas ao ente federado, e, com maior magnitude, em tempos de escassez de recursos."
Configurada a revelia do município de Santana/AP e a necessidade de fixação de novo e improrrogável prazo para o recolhimento da dívida, cabe trazer à baila as conclusões de mérito já perpetradas em instruções anteriores (peças 32 e 54) , referentes às irregularidades praticadas pelos demais responsáveis arrolados nestes autos.
Do desfecho
Em relação ao Sr. José Antônio Nogueira de Sousa, considerando que inicialmente fora citado pela não comprovação da boa e regular aplicação dos recursos em razão da omissão no dever de prestar contas do ajuste em testilha e em seguida se configurou a inexecução parcial do objeto, a composição da dívida de R$ 109.422,61 deve observar as datas de pagamentos (peça 18, p. 8) , com fundamento no art. 9º, inciso II, da Instrução Normativa TCU 71/2012, adotando-se como referência o último e utilizando-se dos demais até se chegar ao montante impugnado:
Tabela 4 - Composição do débito
	Nota fiscal de referência
	Data de pagamento
	Valor (R$) 

	372
	26/10/2009
	21.424,83

	382
	10/12/2009
	74.887,87

	398
	22/2/2010
	13.109,91

	Total (R$) 
	109.422,61

	Fonte: prestação de contas (peça 18, p. 8) .

Assim, rejeitadas as alegações de defesa do Sr. José Antônio Nogueira de Sousa, devem suas contas serem julgadas irregulares, com a condenação em débito epigrafado e aplicação da multa prevista no art. 57, da Lei 8.443/1992.
No tocante ao Sr. Robson Santana Rocha Freires, devem-se acolher parcialmente as alegações de defesa e, no entanto, rejeitar suas razões de justificativa para julgar suas contas irregulares, com a aplicação da multa prevista no art. 58, inciso I, da Lei 8.443/1992, ante o descumprimento de seu dever constitucional de prestar contas no prazo originalmente estipulado por força do Convênio 2753/2006 (Siafi 594801) , sem que fossem apresentadas as devidas justificativas.
Não é demais ressaltar que todas as informações e/ou documentos obtidos em sede de diligência a partir do que fora sustentado anteriormente pelas defesas ante a imputação de não comprovação da aplicação recursos públicos envolvidos já eram de pleno conhecimento das responsáveis (último relatório de visita técnica utilizado como parâmetro foi de 21/10/2010) e foram carreados a esta tomada de contas especial como forma de proporcionar ao juízo deste Tribunal a plena observância à busca da verdade real, sem que isso configurasse novos elementos passíveis de renovação do contraditório e da ampla de defesa.
Nos casos em que o responsável tenha sido citado por omissão no dever de prestar contas e venha a apresentar a reclamada prestação de contas, mas na análise das alegações de defesa sejam constatadas irregularidades que caracterizam dano ao erário, não é necessária a renovação da citação se no ofício citatório estiver expressamente consignado que o débito decorre da não comprovação da boa e regular aplicação dos recursos geridos e o valor do dano apurado ao final não seja superior àquele que constou da citação. É o que dispõe o enunciado do Acórdão 2050/2016-TCU-Segunda Câmara, da relatoria do Ministro Marcos Bemquerer.
2.1.1. Por último, cabe anotar que é possível efetuar o rearranjo das datas-bases e dos valores de parcelas do débito, sem que haja necessidade de refazer a citação, desde que mantidos os fatos e as condutas atribuídas aos responsáveis e o novo montante atualizado não exceda o débito total objeto da comunicação processual. É o que dispõe o enunciado do Acórdão 173/2019-TCU-Plenário, da relatoria do Ministro Benjamin Zymler.
Da prescrição da pretensão punitiva
No que se refere à ocorrência da prescrição da pretensão punitiva deste Tribunal, consoante o incidente de uniformização de jurisprudência deliberado no Acórdão 1441/2016-TCU-Plenário, da relatoria do Ministro Benjamin Zymler, aplica-se o prazo prescricional de dez anos previsto no art. 205 do Código Civil vigente, a contar da data de ocorrência do fato tido por irregular.
No presente caso, para fins de cômputo, para a inexecução parcial do objeto atribuída ao Sr. José Antônio Nogueira de Sousa, considera-se a data do último pagamento irregular, em 22/2/2010, e, para a omissão no dever de prestar contas imputada ao Sr. Robson Santana Rocha Freires, adota-se a data em que expirou a obrigação de ordem constitucional, em 27/6/2016.
Por sua vez, o ato que ordenou a citação dos arrolados ocorreu em 15/3/2019 (peça 8) , antes, portanto, do transcurso de dez anos entre esse ato e os fatos impugnados, razões pelas quais, reconhecida a interrupção do prazo prescricional, conforme preconiza o art. 202, inciso I, do Código Civil vigente, inexiste no presente processo óbice ao exercício da ação punitiva por parte deste Tribunal.
Quanto ao ente público, não lhe cabe a imposição de sanção pecuniária em razão do benefício auferido com os recursos federais repassados, consoante a jurisprudência deste Tribunal lastreada nos Acórdão 1233/2018-TCU-Plenário, da relatoria do Ministro José Múcio Monteiro, 5442/2017-TCU-Segunda Câmara, da relatoria do Ministro Marcos Bemquerer Costa, 5053/2016-TCU-Primeira Câmara, da relatoria do Ministro José Múcio Monteiro.
CONCLUSÃO
Em face da análise promovida, rejeitadas as alegações de defesa apresentadas pelo Sr. José Antônio Nogueira de Sousa, conclui-se que os atos por ele praticados configuraram dano aos cofres públicos federais, no montante original de R$ 109.422,61, devido à inexecução parcial do objeto previsto no Convênio 2753/2006 (Siafi 594801) .
A boa-fé dos responsáveis deve ser objetivamente analisada e provada no caso concreto, considerando-se a prática efetiva e as consequências de determinado ato à luz de um modelo de conduta comum do homem médio.
No caso ora em exame, em se tratando de processos atinentes à observância da accountability pública, como condição imposta ao agente público responsável, na forma da lei, de demonstrar que administrou ou controlou os recursos a ela confiados em conformidade com os termos segundo os quais lhe foram entregues, a boa-fé não pode ser presumida, devendo ser demonstrada e comprovada a partir dos elementos que integram os autos, não sendo possível reconhecê-la, portanto.
Tal interpretação decorre da compreensão de que, relativamente à fiscalização dos gastos públicos, privilegia-se como princípio básico a inversão do ônus da prova, pois cabe ao gestor comprovar a boa aplicação dos dinheiros e valores públicos sob sua responsabilidade.
Destarte, desde logo, devem as contas do Sr. José Antônio Nogueira de Sousa serem julgadas irregulares, procedendo-se à condenação em débito e à aplicação da multa prevista no art. 57 da Lei 8.443/1992, ante a alta reprovabilidade da conduta do responsável atentatória à accountability pública.
Em que pese acolhidas parcialmente as alegações de defesa apresentadas pelo Sr. Robson Santana Rocha Freires para afastar a irregularidade a ele atribuída a título de débito, uma vez que não praticou atos de gestão que tenha contribuído para a ocorrência do dano ao erário, suas razões de justificativas devem ser rejeitadas, ante a ausência de fundamentos plausíveis e razoáveis para afastar o descumprimento de seu dever constitucional de prestar contas no prazo originalmente estipulado por força do Convênio 2753/2006 (Siafi 594801) e suas contas julgadas irregulares, com a aplicação da multa prevista no art. 58, inciso I, da Lei 8.443/1992.
Por último, em relação ao município de Santana/AP, opera-se a revelia em seu desfavor e fixa-se novo e improrrogável prazo para o recolhimento da dívida, nos termos do art. 12, § 1º e 2º, da Lei 8.443/1992, devido à aplicação de recursos federais em finalidade diversa daquela previamente pactuada por meio do Convênio 2753/2006 (Siafi 594801) , no montante original apurado de R$ 129.730,39, para satisfazer demandas judiciais próprias.
PROPOSTA DE ENCAMINHAMENTO
2.2. Diante do exposto, submetem-se os autos à consideração superior, propondo ao Tribunal:
2.3. considerar revel o município de Santana/AP (CNPJ: 23.066.640/0001-08) , com fundamento no § 3º, art. 12, Lei 8.443, de 16 de julho de 1992;
2.4. acolher parcialmente as alegações de defesa e rejeitar as razões de justificativa apresentadas pelo Sr. Robson Santana Rocha Freires (CPF: XXX.500.322-XX) ;
2.5. rejeitar as alegações de defesa apresentadas pelo Sr. José Antônio Nogueira de Sousa (CPF: XXX.570.492-XX) ;
2.6. com fundamento nos arts. 1º, inciso I, 16, inciso III, alínea "c", da Lei 8.443/1992 c/c os arts. 19 e 23, inciso III, da mesma Lei, e com arts. 1º, inciso I, 209, inciso III, 210 e 214, inciso III, do Regimento Interno deste Tribunal, julgar irregulares as contas do Sr. José Antônio Nogueira de Sousa (CPF: XXX.570.492-XX) , na condição de Prefeito do Município de Santana/AP (gestões: 2005-2008 e 2009-2012) , e condená-lo ao pagamento das quantias a seguir especificadas, com a fixação do prazo de quinze dias, a contar da notificação, para comprovar, perante o Tribunal (art. 214, inciso III, alínea "a", do Regimento Interno) , o recolhimento da dívida aos cofres da Fundação Nacional de Saúde, atualizada monetariamente e acrescida dos juros de mora, calculados a partir da data discriminada, até a data do recolhimento, na forma prevista na legislação em vigor;
	Valor original (R$) 
	Data da ocorrência

	21.424,83
	26/10/2009

	74.887,87
	10/12/2009

	13.109,91
	22/2/2010

Valor atualizado até 25/2/2021: R$ 202.951,26
2.7. com fundamento nos arts. 1º, inciso I, 16, inciso III, alínea "a", da Lei 8.443/1992 c/c os arts. 19 e 23, inciso III, da mesma Lei, e com arts. 1º, inciso I, 209, inciso I, 210 e 214, inciso III, do Regimento Interno deste Tribunal, julgar irregulares as contas do Sr. Robson Santana Rocha Freires (CPF: XXX.500.322-XX) , na condição de Prefeito do Município de Santana/AP (gestão: 2013-2016) ;
2.8. aplicar ao Sr. José Antônio Nogueira de Sousa (CPF: XXX.570.492-XX) a multa prevista no art. 57 da Lei 8.443/1992 c/c o art. 267 do Regimento Interno, com a fixação do prazo de quinze dias, a contar das notificação, para comprovar, perante o Tribunal (art. 214, inciso III, alínea "a", do Regimento Interno) , o recolhimento da dívida aos cofres do Tesouro Nacional, atualizada monetariamente desde a data do acórdão que vier a ser proferido até a do efetivo recolhimento, se for paga após o vencimento, na forma da legislação em vigor;
2.9. aplicar ao Sr. Sr. Robson Santana Rocha Freires (CPF: XXX.500.322-XX) a multa prevista no art. 58, inciso I, da Lei 8.443/1992 c/c o art. 268 do Regimento Interno, com a fixação do prazo de quinze dias, a contar das notificação, para comprovar, perante o Tribunal (art. 214, inciso III, alínea "a", do Regimento Interno) , o recolhimento da dívida aos cofres do Tesouro Nacional, atualizada monetariamente desde a data do acórdão que vier a ser proferido até a do efetivo recolhimento, se for paga após o vencimento, na forma da legislação em vigor;
2.10. autorizar, desde logo, nos termos do art. 28, inciso II, da Lei 8.443/1992, a cobrança judicial da dívida caso não atendidas as notificações;
2.11. autorizar, caso solicitado, o pagamento da dívida dos responsáveis em até 36 parcelas mensais e consecutivas, nos termos do art. 26 da Lei 8.443/1992 c/c o art. 217 do Regimento Interno, fixando-lhes o prazo de quinze dias, a contar do recebimento da notificação, para comprovarem perante o Tribunal o recolhimento da primeira parcela, e de trinta dias, a contar da parcela anterior, para comprovar o recolhimento das demais parcelas, devendo incidir sobre cada valor mensal, atualizado monetariamente, os juros de mora devidos, à exceção da multa (art. 59 da Lei 8.443/1992) , na forma prevista na legislação em vigor;
2.12. alertar aos responsáveis que a falta de comprovação do recolhimento de qualquer parcela importará no vencimento antecipado do saldo devedor, nos termos do § 2º do art. 217 do Regimento Interno deste Tribunal;
2.13. com fundamento no art. 12, § § 1º e 2º, da Lei 8.443/92 e art. 202, § § 3ª, 4º e 5º, do Regimento Interno deste Tribunal, fixar novo e improrrogável prazo de quinze dias, a contar da notificação, para que o município de Santana/AP (CNPJ: 23.066.640/0001-08) , na condição de ente público convenente, efetue e comprove, perante este Tribunal, o recolhimento das quantias a seguir especificadas aos cofres da Fundação Nacional de Saúde, atualizadas monetariamente a partir das datas indicadas até a data do efetivo recolhimento, sem acréscimo de juros de mora, na forma prevista na legislação em vigor:
	Valor original (R$) 
	Data da ocorrência

	1.006,27
	27/12/2011

	128.623,99
	29/6/2016

	99,99
	2/12/2016

	0,14
	8/12/2016

Valor atualizado até 25/2/2021: R$ 155.137,58
informar o município de Santana/AP (CNPJ: 23.066.640/0001-08) de que a liquidação tempestiva do débito atualizado monetariamente saneará o processo e permitirá que as contas sejam julgadas regulares com ressalva, dando-se-lhe quitação, nos termos do § 4º do art. 202 do Regimento Interno do TCU, ao passo que a ausência dessa liquidação tempestiva levará ao julgamento pela irregularidade das contas, com imputação de débito a ser atualizado monetariamente e acrescido de juros moratórios nos termos do art. 19 da Lei 8.443/1992;
enviar cópia do acórdão que vier a ser proferido à Fundação Nacional de Saúde e aos responsáveis para ciência, informando que a deliberação, acompanhada do relatório e voto que a fundamentarem, estará disponível para consulta no endereço www.tcu.gov.br/acordaos, além de esclarecer que, caso requerido, o TCU poderá fornecer as correspondentes cópias, em mídia impressa;
encaminhar cópia da deliberação ao Procurador-Chefe da Procuradoria da República no Estado do Amapá, nos termos do § 3º do art. 16 da Lei 8.443/1992 c/c o § 7º do art. 209 do Regimento Interno do TCU, para adoção das medidas que entender cabíveis, informando-lhe que o inteiro teor da deliberação pode ser consultado no endereço www.tcu.gov.br/acordaos.
Em seu parecer (peça 65) , o representante do Ministério Público junto ao TCU manifestou-se de acordo com a proposta oferecida pela unidade técnica.
	É o Relatório.

Rogério Baía de Sousa (OAB/SC 49.718-A) e Leiliane de Cássia Navarro Cardoso Araújo (OAB/SC 48.519-A).

Procurador Júlio Marcelo de Oliveira.

TOMADA DE CONTAS ESPECIAL. CONVÊNIO FIRMADO ENTRE O MUNICÍPIO DE SANTANA/AP E A FUNDAÇÃO NACIONAL DE SAÚDE. OBRA DE DRENAGEM PARA CONTROLE DA MALÁRIA. OMISSÃO NO DEVER DE PRESTAR CONTAS E DESVIO DE FINALIDADE NA APLICAÇÃO DE PARTE DOS RECURSOS DO CONVÊNIO. CITAÇÃO E AUDIÊNCIA DOS RESPONSÁVEIS. ACOLHIMENTO DAS ALEGAÇÕES DE DEFESA DOS RESPONSÁVEIS E REJEIÇÃO DAS RAZÕES DE JUSTIFICATIVA DE UM DOS RESPONSÁVEIS. REVELIA DO MUNICÍPIO DE SANTANA/AP. NOVO E IMPRORROGÁVEL PRAZO PARA O MUNICÍPIO RECOLHER O DÉBITO. CONTAS REGULARES COM RESSALVA DO PREFEITO GESTOR E CONTAS IRREGULARES COM APLICAÇÃO DE MULTA AO PREFEITO SUCESSOR.

TOMADA DE CONTAS ESPECIAL (TCE)

Secretaria de Controle Externo de Tomada de Contas Especial (SecexTCE).

Em apreciação, tomada de contas especial instaurada pela Superintendência Estadual da Fundação Nacional de Saúde no estado do Amapá (Funasa/AP) em desfavor do Sr. José Antônio Nogueira de Sousa, na condição de ex-prefeito (gestões: 2005-2008 e 2009-2012) , e do Sr. Robson Santana Rocha Freire, também na qualidade de ex-prefeito (gestão: 2013-2016) , em caráter solidário, em razão da omissão no dever de prestar contas final do Convênio 2753/2006 (Siafi 594801) , celebrado junto ao município de Santana/AP.
O ajuste em análise teve por objeto a execução de obra de drenagem para o controle da malária, denominada "Canal do Paraíso - 4ª etapa", com vigência iniciada em 19/12/2006 e previsão de conclusão para 19/11/2007. Após seis prorrogações, o convênio foi encerrado em 27/4/2016. 
Os recursos previstos totalizaram R$ 1.348.200,00, sendo R$ 1.260.000,00 provenientes do orçamento da União e R$ 88.200,00 a título de contrapartida do município. Os recursos federais foram parcialmente liberados, no total de R$ 1.008.000,00, em duas parcelas iguais de R$ 504.000,00, creditadas para o município em 15/1/2008 e 28/2/2008.
As obras foram vistoriadas em quatro oportunidades pela Superintendência da Funasa no estado do Amapá, sendo os dois primeiros pareceres contrários à aprovação da prestação de contas parcial (relatórios de 28/11/2008 e de 12/2/2009) , enquanto o terceiro parecer, constante do relatório de 5/6/2009, manifestou-se favoravelmente pela aprovação da prestação de contas parcial, quando as obras já contavam com 72,46% de execução. O quarto relatório de vistoria não mencionou nenhuma irregularidade, quando as obras já haviam alcançado 72,50% da execução.
 Quanto à análise financeira do ajuste, a Superintendência da Funasa no Amapá emitiu dois pareceres. O primeiro (peça 2, p. 148) , em 8/6/2009, apontou a ausência de depósito da contrapartida municipal. O segundo (peça 3, p. 89) , datado de 24/8/2016, concluiu pela não aprovação das contas do convenente, no valor de R$ 1.008.000,00, em valores históricos, em razão da omissão da prestação de contas, evidenciada pela ausência de manifestação do convenente, após ter sido regularmente notificado.
  Caracterizadas as irregularidades e esgotadas as medidas administrativas internas sem obter o ressarcimento do débito, a Superintendência da Funasa no estado do Amapá instaurou a competente tomada de contas especial (peça 1, p. 54-57) , concluindo o tomador de contas pela imputação de débito solidário aos Srs. José Antônio Nogueira de Sousa e Robson Santana Rocha Freire, em razão da omissão no dever de prestar contas final do Convênio 2753/2006 (Siafi 594801) , no valor original de R$ 1.008.000,00.
Ao serem notificados durante a fase interna desta tomada de contas especial (peça 1, p.56) , os responsáveis arrolados não apresentaram a prestação final de contas do ajuste, não apresentaram justificativas e não recolheram o débito que lhes foi imputado.
O Relatório de Auditoria 648/2008, o Certificado de Auditoria (peça 5, p.13-14) e o Parecer do Dirigente (peça 5, p. 15-16) , todos do Órgão de Controle Interno, manifestaram-se pela confirmação das ocorrências apontadas pelo Tomador de Contas.
Neste Tribunal, a primeira instrução (peça 6) , com a qual anuiu o corpo dirigente da SecexTCE, propôs a citação solidária dos responsáveis pelo débito de R$ 1.008.000,00, em valor original, bem como a audiência do Sr. Robson Santana Rocha Freire pelo não cumprimento do prazo inicialmente estipulado para prestação de contas.
Após exame técnico das alegações de defesa e das razões de justificativa apresentadas pelos responsáveis, a unidade técnica concluiu, em segunda instrução (peça 32) , pela imputação solidária de débito pelo montante total dos recursos federais repassados por meio do convênio 2753/2006, totalizando R$ 1.008.000,00. Também propôs a aplicação de multa aos responsáveis.
Ao analisar os autos, o dirigente da SecexTCE, por meio de pronunciamento e no uso da competência a ele delegada, determinou que se diligenciassem o Banco do Brasil e a Superintendência da Funasa no Amapá, a fim de suprir lacunas de informações a respeito da aplicação dos recursos do convênio 2753/2006 e do estágio de conclusão do seu objeto.
Após analisar as repostas às diligências e por meio de nova instrução, a unidade técnica, efetuou nova quantificação do débito e identificou nova irregularidade.
Isso porque o exame das informações obtidas por meio das diligências ao Banco do Brasil e à Superintendência da Funasa no Amapá permitiu constatar que: (i) há descompasso entre a execução das obras (72,50%) e o total de recursos executados (81,54%) , restando não comprovados 9,04% do montante repassado, o que equivale a R$ 109.422,61, a valores históricos, considerando-se a proporção de 91,95% de recursos federais na composição do ajuste; e (ii) houve desvio de finalidade de parte dos recursos federais repassados (R$ 129.730,39) , na medida em que foram empregados para saldar pendências judiciais do município.
Importante consignar que, sob o ponto de vista da execução técnica do objeto, o cenário apresentado pela Funasa, em resposta à diligência, demonstrou que houve a inexecução parcial da obra de drenagem para o controle da malária, denominada "Canal do Paraíso - 4ª etapa", cuja parcela de 72,50% de execução física é aproveitável, desde que adotadas medidas de manutenção e melhorias por parte do município. 
Constatado o desvio de finalidade na aplicação de parte dos recursos repassados ao município de Santana/AP, a unidade técnica promoveu sua citação (peças 58 e 60) , não obtendo qualquer manifestação do ente municipal ou o recolhimento do débito que lhe foi imputado.
Esgotadas as medidas saneadoras, a unidade técnica promoveu a análise das alegações de defesa e das razões de justificativa apresentadas pelos responsáveis.
Segundo a unidade técnica, as alegações de defesa apresentadas pelo Sr. José Antônio Nogueira de Sousa não lograram comprovar a boa e regular aplicação do montante relativo à diferença entre o volume total de recursos federais aplicados no objeto do convênio e o seu estágio de conclusão, correspondentes a R$ 109.422,61, razão pela qual concluiu pela manutenção desse débito, já quantificado em instrução anterior, à peça 54.
As alegações de defesa trazidas aos autos pelo Sr. Robson Santana Rocha Freire foram acolhidas pela unidade técnica, considerando que a aplicação dos recursos não ocorreu durante a sua gestão. Diante dessa constatação, a unidade técnica propõe afastar sua responsabilidade pelo débito decorrente do descompasso entre a aplicação dos recursos federais e a execução do objeto do convênio 2.753/2006, pelo montante de R$ 109.422,61.
Entretanto, consoante análise da SecexTCE, as razões de justificativa apresentadas pelo Sr. Robson Santana Rocha Freire não conseguiram elidir sua responsabilidade quanto ao não cumprimento do prazo para apresentação da prestação de contas final do convênio 2.753/2006, pois todas as informações necessárias a esta finalidade já constavam de relatórios produzidos pela Funasa, entre 28/11/2008 (1ª vistoria) e 21/10/2010 (4ª e última vistoria) , visto que não houve continuidade na execução do objeto do ajuste após a 4ª e última vistoria. 
  Ante o exposto, a SecexTCE propõe julgar irregulares as contas dos responsáveis, e imputar débito (R$ 109.422,61) e multa proporcional ao dano ao Sr. José Antônio Nogueira de Sousa, e multa do art. 58, inciso I, da Lei 8.443/92 ao Sr. Robson Santana Rocha Freire.
Em relação ao desvio de finalidade na aplicação dos recursos federais do convênio 2.753/2006, a ausência de manifestação por parte do Município de Santana/AP e de elementos constantes dos autos aptos a afastar a irregularidade a ele imputada conduziram a SecexTCE a propor a fixação de novo e improrrogável prazo para a recolhimento do débito que lhe foi imputado, no montante de R$ 129.730,39, a valores originais.
Quanto à imposição de sanções, a unidade técnica constatou não ter ocorrido a prescrição da pretensão punitiva desta Corte em relação aos Srs. José Antônio Nogueira de Sousa e Robson Santana Rocha Freire, considerando que as irregularidades imputadas a esses responsáveis datam de 22/2/2010 e de 27/6/2016, respectivamente, e que o ato que lhes ordenou a citação ocorreu em 15/32019, não havendo o transcurso de mais de dez anos entre esses marcos temporais.
Por fim, unidade técnica ressalta que, conforme assentado na jurisprudência desta Corte, não cabe a imposição de sanção pecuniária a ente em razão do benefício auferido com os recursos federais repassados. 
Em sua manifestação nos autos, o MPTCU anuiu integralmente às conclusões e às propostas alvitradas pela SecexTCE.
Feito esse breve resumo, passo a decidir.
Preliminarmente, conforme se depura dos autos, observo que a União, representada pela Funasa, ao não repassar a integralidade dos recursos pactuados por meio do Convênio 2.753/2006, descumpriu cláusula do ajuste celebrado com o Município de Santana/AP, caracterizando, portanto, seu desinteresse no objeto daquele ajuste e dando causa à sua rescisão, por parte do Município de Santana/AP.
Situação semelhante foi enfrentada no âmbito do TC Processo 017.439/2015-9, da relatoria do Ministro Benjamin Zymler, cujo voto condutor do Acórdão 5241/2020-TCU-Primeira Câmara, manifestou anuência ao pronunciamento do representante do MPTCU naqueles autos, da lavra do Procurador Marinus Eduardo De Vries Marsico.
Naquela oportunidade, o Parquet expressou entendimento de que a inadimplência da União, então representada pelo Ministério da Agricultura, Pecuária e Abastecimento, quanto ao repasse da integralidade dos recursos pactuados, implicou perda superveniente de interesse pelo objeto do ajuste. Alinhando-se ao pronunciamento do representante do MPTCU, o Ministro Relator concluiu pela ausência de pressupostos de constituição e de desenvolvimento regular do processo, propondo seu arquivamento, o que foi confirmado com a prolação do Acórdão 5241/2020-TCU-Primeira Câmara.
Conforme se verifica a partir do exame dos presentes autos, a Funasa não repassou ao Município de Santana/AP a integralidade dos recursos pactuados por meio do Convênio 2.753/2006, razão pela qual é aplicável o artigo 36 da Instrução Normativa STN nº 1, de 1997, vigente à época de celebração do referido ajuste, no sentido de que o inadimplemento de quaisquer de suas cláusulas constitui motivo para rescisão do convênio.
Seguindo parcialmente o entendimento manifestado pelo representante do MPTCU nos autos do TC Processo 017.439/2015-9, com o qual anuiu o Ministro Relator por meio do voto do Acórdão 5241/2020-TCU-Primeira Câmara, as obras executadas até o encerramento do Convênio 2.753/2006 passaram a integrar o patrimônio do Município de Santana/AP, não sendo mais alcançadas pela jurisdição deste Tribunal.
Passando à análise do débito de R$ 109.422,61, imputado ao Sr. José Antônio Nogueira de Sousa, calculado na forma de descompasso entre a execução das obras (72,50%) e o total de recursos executados (81,54%) , restou demonstrado que ele representaria 9,04% do valor integral do convênio. Entendo que considerar como dano tal variação, inferior a 10%, representa excessivo rigor, se considerarmos a jurisprudência desta Corte (Acórdão 2339/2001-TCU-Plenário, da relatoria do Ministro Augusto Sherman e Acórdão 2450/2011-TCU-Plenário, da relatoria do Ministro Weder de Oliveira) .
Ainda quanto à existência e à quantificação do dano ao erário resultante do descompasso entre as execuções física e financeira, a jurisprudência deste Tribunal é firme no sentido de que a responsabilidade primária pela fiscalização da correta aplicação dos recursos federais transferidos a estados e municípios mediante convênio é do órgão repassador (Acórdão 3737/2018-TCU-Segunda Câmara, e 675/2018- Plenário, da relatoria do Ministro Aroldo Cedraz, e Acórdão 10576/2017-TCU-Primeira Câmara e 1842/2017-Primeira Câmara, da relatoria do Ministro Augusto Sherman) . 
No presente caso, a Funasa não apontou nenhuma irregularidade em seu quarto e último relatório de vistoria das obras, quando o Município de Santana já havia executado 72,50% das obras e aplicado 81,54% dos recursos do convênio, conforme já citado neste voto. Ao contrário, o débito inicialmente imputado aos responsáveis, no valor de R$ 1.008.000,00, fundamentou-se na omissão de prestação de contas.
Por fim, não resta evidente a quantificação do dano aqui discutido, pois o cálculo do superfaturamento que se propõe imputar aos responsáveis não se fundamentou em nenhuma das hipóteses "a" a "i" do parágrafo 210 do Roteiro de Auditoria de Obras Públicas desta Corte.
Por essas razões, considero insubsistente o dano ao erário e proponho julgar regulares com ressalva as contas do Sr. José Antônio Nogueira de Sousa.
Quanto à responsabilização do Sr. Robson Santana Rocha Freire, considerando os argumentos por ele apresentados, no sentido de que nenhum dos pagamentos às custas dos recursos federais repassados ao Município de Santana/AP foram executados durante sua gestão, cabe acatar as suas alegações de defesa.
Entretanto, suas razões de justificativa não merecem prosperar, pois não foram suficientes para elidir a apresentação intempestiva da prestação de contas do convênio 2.753/2006. Isso porque todas as informações necessárias à elaboração da referida prestação de contas já eram conhecidas pelo responsável, na medida em que houve a emissão de quatro relatórios de fiscalização por parte de Superintendência da Funasa no Amapá durante a vigência do ajuste.
Portanto, deve ser aplicada ao prefeito sucessor a multa prevista no inciso I do artigo 58 da Lei 8.443/92.
Quanto ao Município de Santana/AP, diante das evidências de ter empregado parte dos recursos do Convênio 2.753/2006 no pagamento de débitos judiciais próprios, no montante de R$ 129.730,39, a valores originais, acolho a proposta da unidade técnica na direção de se fixar novo e improrrogável prazo para que o município efetue e comprove, perante este Tribunal, o recolhimento da referida quantia atualizada. 
	Ante o exposto, voto para que o Tribunal aprove o acórdão que ora submeto à deliberação deste Colegiado.
TCU, Sala das Sessões Ministro Luciano Brandão Alves de Souza, em 29 de junho de 2021.
Ministro VITAL DO RÊGO 
Relator